【裁判字號】    99,金訴,37
【裁判日期】    991022
【裁判案由】    違反期貨交易法
【裁判全文】
臺灣臺北地方法院刑事判決              99年度金訴字第37號
公  訴  人  臺灣臺北地方法院檢察署檢察官
被      告  甲○○
上列被告因違反期貨交易法案件，經檢察官提起公訴（99年度偵
字第7695號），因被告於準備程序中就犯罪事實為有罪之陳述，
經本院合議庭裁定由受命法官獨任進行簡式審判程序審理，本院
判決如下：
    主  文
甲○○幫助共同犯期貨交易法第一百十二條第三款之非法經營期
貨交易業務罪，累犯，處有期徒刑參月。
    事  實
一、甲○○曾因犯賭博案件，經臺灣板橋地方法院96年度簡字第
    1046號判處有期徒刑5 月確定，甫於民國96年10月30日易科
    罰金執行完畢，猶不知悔改，依其長期擔任投顧公司業務及
    曾短暫擔任地下期貨業務員之經驗，知悉期貨商須經主管機
    關許可，並發給許可證照，始得營業，且除法律另有規定外
    ，非期貨商不得經營期貨交易業務，竟為抵償賭債，基於幫
    助他人未經許可經營期貨交易業務之不確定故意，於民國97
    年9 月間某日，在臺北縣永和市○○路某處，將其弟媳張雅
    鈴（所涉違反期貨交易法罪嫌，已經公訴人另為不起訴處分
    ）所申請如附表編號一之中國信託商業銀行股份有限公司（
    下稱中國信託）板橋分行帳戶之存摺、印章、提款卡及密碼
    等物，交付從事地下期貨之真實姓名、年籍均不詳綽號「阿
    義」之成年男子。嗣高壽男（因病已歿）輾轉取得張雅鈴前
    述帳戶存摺、提款卡等物後，另借用不知情之林維育名義承
    租位於臺北市○○區○○街19巷12號2 樓之5 之房屋，申請
    裝設00-00000000 、00-00000000 、00-00000000 、00-000
    00000 、00-00000000 、00-00000000 、00-00000000 、00
    -00000000 、00-00000000 、00-00000000 、00-00000000
    等號室內電話，作為客戶電話下單之用，並以張雅鈴、邱玉
    娟、黃惠娟及林惠恩（後三人所涉違反期貨交易法犯行，已
    經公訴人另為緩起訴處分）所申辦如附表所示之中國信託商
    業銀行帳戶，作為客戶從事地下期貨交易後匯款之用。當投
    資客撥打前述電話下注後，以當時臺灣期貨交易所所公布之
    臺灣期貨交易指數為基準，投資人須決定做多或做空，待平
    倉後將漲跌點之落差點數，乘以下單口數及每點新臺幣（下
    同）200 元至400 元之計價基數，結算交易盈虧（每次下單
    尚須收取250 元至400 元之手續費），當日收盤後由呂靜琪
    （所涉違反期貨交易法犯行，已經公訴人另為緩起訴處分）
    計算各客戶盈虧，並透過接單人員轉知客戶匯款帳號。如投
    資人投資虧損達1 萬元或累積1 萬元以上，則需當天將虧損
    金額連同手續費，匯款至張雅鈴等人所有如附表所示之帳戶
    ，其餘金額之款項則每週五結算一次。客戶黎佩瑋、白永楠
    、林錦鴻及黃俊郎等人自97年10月間起，於投資下單後，陸
    續依指示匯款至張雅鈴等人如附表所示之帳戶。嗣因民眾檢
    舉，始循線查知上情。
二、案經法務部調查局臺北市調查處移送臺灣臺北地方法院檢察
    署檢察官偵查起訴。
    理  由
一、程序方面
  (一)按不起訴處分已確定者，非有發現新事實或新證據，依刑事
    訴訟法第260 條第1 款之規定，不得對於同一案件再行起訴
    。所謂新事實或新證據者，祇須為不起訴處分以前未經發現
    ，且足認被告有犯罪嫌疑為已足（最高法院23年上字第1754
    號判例意旨同此見解）。查本件被告甲○○因提供案外人張
    雅鈴所有如附表編號一所示帳戶，因他人告訴疑涉有幫助詐
    欺之犯嫌，前雖經臺灣板橋地方法院檢察署檢察官以98年度
    偵字第6928號為不起訴處分確定，惟參照該處分理由，主要
    係該案告訴人即地下期貨公司投資客黃俊郎，誤認通知催款
    電話及指示繳款均係詐欺集團所為，其後偵查過程中，黃俊
    郎表示純屬誤會，並與被告甲○○和解，該案承辦檢察官始
    為不起訴處分。反觀本件經循線追查後，發現被告甲○○確
    實提供張雅鈴所有前述帳戶供地下期貨公司作為投資客匯款
    之用，此部分除有被告甲○○供述明確外，復有同案被告呂
    靜琪、證人林錦鴻及張雅鈴之證述在卷，並有勘驗筆錄、張
    雅鈴等人所有如附表所示之帳戶開戶資料與歷史交易明細、
    開戶資料及交易規則等資料可證，此部分證據前於臺灣板橋
    地方法院檢察署上開案件偵查中，尚未發現，故本件即有刑
    事訴訟法第260 條規定發現新事實、新證據之情事，參照前
    述規定及說明所示，本件檢察官對被告涉案部分提起訴訟，
    於法即屬有據，合先敘明。
  (二)本件被告甲○○對於檢察官起訴書證據清單所提人證、物證
    之證據能力均不加以爭執，而本院審核該等證據資料作成之
    情況，均無違反法定程序而取得之問題，即無不適當作為證
    據之情形，則該等證據資料自有證據能力，亦併敘明。
二、認定犯罪事實之證據與理由：
  (一)被告業於調查局偵訊時供承：「我從85年到95年間陸續在嘉
    德投顧等公司擔任業務，95、96年間離職玩地下期貨並兼職
    打零工，96年間我幫地下期貨公司跑業務1 個月... 我已經
    欠卡債、電話費超過10年，不能在自己私人的帳戶存錢，所
    以我97年底才向張雅鈴借用這個帳戶... 97年10月間因為我
    ... 打牌輸了新台幣百萬餘元... 『阿義』告訴我若可以提
    供帳戶存摺、印章及金融卡給他的話，就可以延後還債，所
    以我才會將張雅鈴的帳戶拿給他使用... 我知道『阿義』有
    在做地下期貨、麻將及賭球，這個帳戶他應該只是拿來給客
    人將賭博款項匯進匯出之用」等語（臺北市調查處卷第61頁
    ），以及於檢察官偵訊時供承：「『阿義』就跟我要戶頭，
    說要匯錢給人家用，我知道他是在做地下期貨，因為匯款一
    天只能匯3 萬元，需要其他戶頭作為匯款之用」等語（99年
    度偵字第7695號偵卷第12頁）。
  (二)證人張雅鈴於偵訊時證稱伊曾將前述銀行帳戶存摺、提款卡
    等物交付被告等語（同上偵卷第11頁）；證人呂靜琪於偵訊
    時證稱伊自97年10月間起，因高壽男介紹從事地下期貨，負
    責會計工作，並負責支付公司雜支等語（同上偵卷第18-20
    頁）；證人黎佩瑋、林錦鴻於偵訊時證稱曾在地下期貨公司
    下單交易，地下期貨公司提供張雅鈴所有前述金融帳戶作為
    匯款之用等語（同上偵卷第66、98頁），並提出「101 期貨
    」、「永達證券期貨」之開戶資料、臺灣加權指數期貨200
    交易規則、臺指期貨交易規則等件為證（臺北市調查處卷第
    9-12頁）；又證人鄭蓉蔚、白永楠、林木榮、徐耀南、陳俊
    宏亦均於偵訊時證稱曾於「101 期貨」、「永達證券期貨」
    從事地下期貨交易等語（同上偵卷第66、97-100頁）。
  (三)中國信託98年4 月28日、99年5 月7 日函文檢附張雅鈴所有
    前述金融帳戶之歷史交易查詢報表（臺北市調查處卷第162-
    177 頁、同上偵卷第44-60 頁），可證明該帳戶確曾作為地
    下期貨公司客戶匯款之用。
  (四)00-00000000 等號室內電話帳單、中華電信公司客服中心回
    覆單、中國信託97年8 月14日函文、邱玉娟帳戶網路登錄IP
    資料及租約等資料（臺北市調查處卷第22-35 、63-105頁）
    ，可證明高壽男所經營之「101 期貨」、「永達證券期貨」
    ，係以臺北市○○區○○街77巷9 弄10號2 樓及臺北市○○
    區○○街19巷12號2 樓之5 等處作為辦公處所。
  (五)證人白永楠、林木榮、徐耀南、陳俊宏及林錦鴻曾匯款進入
    案外人張雅鈴、邱玉娟、黃惠娟及林惠恩等人如附表所示之
    帳戶，此有臺灣臺北地方法院檢察署99年5 月10日製作之勘
    驗筆錄在卷可證（同上偵卷第80-85 頁）；而案外人呂靜琪
    所提供之各式收據、電話帳單、匯款客戶資料、隨身碟、下
    單資料等物品（同上偵卷第89-92 頁），經臺灣臺北地方法
    院檢察署檢察官勘驗結果，「101 期貨」、「永達證券期貨
    」確實經營地下期貨業務，詳載有各客戶之聯絡電話、交易
    日期、口數、金額及匯款帳戶等情，亦有勘驗筆錄在卷可佐
    （同上偵卷第140-228 頁）。
  (六)綜上所述，由前述證人之證詞、勘驗筆錄、收據、電話帳單
    、匯款客戶資料及扣案物品等證據，足認被告之自白核與事
    實相符，堪以採信。是本件事證明確，被告之犯行堪以認定
    ，應予依法論科。
三、論罪科刑：
  (一)按期貨交易法第3 條第1 項規定，期貨交易係指依國內外期
    貨交易所或其他期貨市場之規則與實務，從事衍生自商品、
    貨幣、有價證券、利率、指數或其他利益之期貨契約、選擇
    權契約、期貨選擇權契約及槓桿保證金契約。其中所稱「依
    其他期貨市場之規則或實務」，係指於營業場所（店頭市場
    ）進行之交易。所稱「期貨契約」，依同條項第1 款規定，
    係指當事人約定，於未來特定期間，依特定價格及數量等交
    易條件買賣約定標的物，或於到期前或到期時結算差價之契
    約（如行政院金融監督管理委員會依期貨交易法第5 條規定
    公告之臺灣證券交易所發行量加權股價指數期貨契約等，其
    契約規格已登載於臺灣期貨交易所股份有限公司網站之「商
    品」專區）。故期貨交易法所規範之期貨交易，涵蓋集中交
    易市場及店頭市場、合法及非法業者所從事之任何衍生性商
    品交易。次按期貨交易法第56條第1 項所稱期貨商經營之期
    貨交易業務，依期貨商設置標準第8 條第1 項規定，包括期
    貨經紀業務及期貨自營業務等2 種。若從事接受客戶之委託
    ，為客戶辦理開戶，並以客戶之名義，依客戶之委託內容執
    行期貨交易者，係屬經營期貨經紀業務；若以自己之名義，
    並為自己之計算而自為期貨交易之一方者，則屬經營期貨自
    營業務。又期貨交易屬高度風險之財物槓桿工具，為管理交
    易風險，確保履約能力，對於受客戶高度信賴之期貨交易經
    營商，其成立採取「許可主義」，即須有一定資本以上、負
    責人及業務員均須具一定資格，亦須取得合格之證照始得成
    立；其分支機構亦須具備一定條件，經主管機關許可始得設
    立，此觀期貨交易法第56條規定甚明。若未擁有合法期貨商
    執照，從事期貨交易業務，即為法所不許。而同法第112 條
    第3 款所定之擅自「經營期貨交易業務」，係指未經許可，
    反覆從事期貨交易行為為目的之社會活動者而言。而「股市
    是經濟的櫥窗」，此未經許可，擅自經營之地下期貨，與合
    法期貨固均含有高度射倖性，但並非所有射倖性之行為皆歸
    類為賭博。地下期貨與合法之臺指期貨交易，固然均以指數
    變化決定輸贏，同樣依數字決算勝敗，未有實物交易。但期
    貨交易所開設臺指期貨交易之目的，在於提供市場參與者預
    測未來經濟發展趨勢，而能預作避險或套利。看多或看空乃
    繫於參與者之眼光，不純然依靠機率，不能與擲骰子或玩麻
    將相類比。故勝敗有時固決定於運氣，但此祇能說明期貨交
    易帶有些微賭博、投機之成分存在，絕非全然係賭博。況地
    下期貨之違法性，在於可能影響正常期貨交易，吸納期貨市
    場眾多資金，使正常期貨規模萎靡不振，減少政府之期貨交
    易稅收，更可能因此導致股市異常暴漲暴跌。此與賭博罪重
    在維護社會善良風氣，所保護之法益迥然不同，是以此類地
    下期貨經濟行為自不能以賭博罪論擬替代。
  (二)按幫助犯之成立，主觀上行為人須有幫助故意，客觀上須有
    幫助行為，亦即需對於犯罪與正犯有共同之認識，而以幫助
    之意思，對於正犯資以助力，而未參與實施犯罪之行為者而
    言（最高法院75年度台上字第1509號、88年度台上字第1270
    號判決意旨均同此見解）。本件高壽男以「101 期貨」、「
    永達證券期貨」從事期貨業務，並未以公司名義經營，亦未
    辦理公司設立登記，顯見無從向主管機關行政院金融監督管
    理委員會申請經營期貨經紀、期貨自營等業務，該會即不可
    能核准高壽男得經營上開各業務。高壽男、呂靜琪等人以臺
    灣期貨交易所指數之漲跌為標的，每點漲跌以200 元至400
    元之計價基數計算盈虧，以交易當日收盤點數決定盈虧，俟
    收盤後依下單口數加乘結算盈虧金額，其行為係屬期貨交易
    法第112 條所規範之地下期貨交易範疇。本件係由高壽男、
    呂靜琪及其他業務員共同基於未經許可經營期貨交易業務之
    犯意而為行為分擔，其等應屬共同正犯。而被告曾擔任過地
    下期貨業務員，知悉「阿義」從事地下期貨業務，遂提供張
    雅鈴所有前述帳戶以供匯款之用，其有縱使該帳戶轉交他人
    （如高壽男），亦不違反其本意之幫助他人未經許可經營期
    貨交易業務之不確定故意甚明。核被告所為，顯係基於幫助
    他人經營期貨自營商業務之犯意，且所為提供如附表所示帳
    戶予他人之行為，亦屬違反期貨交易法第56條第1 項規定之
    行為，被告既以幫助他人犯罪之意思而參與犯罪構成要件以
    外之行為，自應成立期貨交易法第112 條第3 款之罪之幫助
    犯，爰依刑法第30條第2 項規定減輕其刑。又期貨交易法第
    56條第1 項之「經營期貨交易業務」，所謂之「業務」，係
    指以反覆經營期貨交易行為為目的之社會活動者而言，性質
    上本即包含繼續多次經營期貨之交易行為，為「營業犯」性
    質之包括一罪，前述呂靜琪等共同正犯本應論以一罪。況被
    告僅有一幫助行為，即應論以一罪。另被告有事實欄所載之
    前科犯行，其於受徒刑執行完畢後，5 年以內再故意犯有期
    徒刑以上刑之本罪，為累犯，應依刑法第47條第1 項規定加
    重其刑。被告同時有刑之加重及減輕事由，應先加後減之。
  (三)爰審酌：1.智識程度：被告係高職畢業之學歷，曾從事地下
    期貨業務，行為時以擔任水電工為業；2.犯罪動機、目的與
    手段：被告因積欠「阿義」賭債，為獲取賭債減免之利益，
    而將自己借用自張雅鈴之金融帳戶存摺、提款卡交付與「阿
    義」；3.所生危害：被告提供張雅鈴之帳戶協助高壽男等人
    共同擅自非法經營期貨經理事業及其他期貨服務事業，不僅
    破壞社會金融秩序，且造成張雅鈴二次面臨刑事偵查程序之
    困擾；4.犯後態度：被告犯後於警詢、偵訊及本院審理均能
    坦承犯行等一切情狀，量處如主文所示之刑。
  (四)按共同正犯因相互間利用他方之行為，以遂行其犯意之實現
    ，司法實務上或有認為本於責任共同之原則，有關從刑沒收
    之部分，雖他共同正犯所有供犯罪所用之物，亦應於其本身
    所處主刑之後，併為沒收之諭知（最高法院91年度台上字第
    5583號判決意旨參照）。惟何謂責任共同原則、該原則是否
    適用於共同正犯之沒收處理，均仍有疑義，況幫助犯僅對犯
    罪構成要件以外之行為為加功，且無共同犯罪之意思，自不
    適用該責任共同之原則。是以，對於正犯所有供犯罪所用或
    因犯罪所得之物，即勿庸對幫助犯併為沒收之宣告。本件扣
    案物品係由高壽男、呂靜琪及其他業務員供犯罪所用之物，
    業據案外人呂靜琪於偵訊時供述屬實，被告既僅為幫助犯，
    參照前述說明所示，本院即無從宣告沒收，附此敘明。
據上論斷，應依刑事訴訟法第273 條之1 第1 項、第299 條第1
項前段，期貨交易法第112 條第5 款，刑法第11條前段、第28
條、第30條第1 項前段、第2 項、第47條第1 項，判決如主文。
本件經檢察官郭銘禮到庭執行職務。
中    華    民    國    99    年    10    月    22    日
                  刑事第四庭    法  官  林孟皇
本正本證明與原本無異。
如不服本判決應於收受送達後10日內向本院提出上訴書狀，並應
敘述具體理由；其未敘述上訴理由者，應於上訴期間屆滿後20日
內向本院補提理由書（均須按他造當事人之人數附繕）「切勿逕
送上級法院」。
                                書記官  楊雅鈞
中    華    民    國    99    年    10    月    22    日
附錄本件論罪科刑法條全文：
期貨交易法第56條
非期貨商除本法另有規定者外，不得經營期貨交易業務。
期貨商須經主管機關之許可並發給許可證照，始得營業。
外國期貨商須經中華民國政府認許，且經主管機關之許可並發給
許可證照，始得營業。
期貨商之分支機構，非經主管機關許可並發給許可證照，不得設
立或營業。
期貨商之組織形態、設置標準及管理規則，由主管機關定之。
期貨交易法第112條
有下列情事之一者，處七年以下有期徒刑，得併科新臺幣三百萬
元以下罰金：
一、未經許可，擅自經營期貨交易所或期貨交易所業務者。
二、未經許可，擅自經營期貨結算機構者。
三、違反第五十六條第一項之規定者。
四、未經許可，擅自經營槓桿交易商者。
五、未經許可，擅自經營期貨信託事業、期貨經理事業、期貨顧
    問事業或其他期貨服務事業者。
六、期貨信託事業違反第八十四條第一項規定募集期貨信託基金
    者。
七、違反第一百零六條、第一百零七條或第一百零八條第一項之
    規定者。

司法院資訊處製作；財團法人民間司法改革基金會備份。
